【裁判字號】    97,訴,380
【裁判日期】    980220
【裁判案由】    損害賠償
【裁判全文】
臺灣桃園地方法院民事判決              97年度訴字第380 號
原      告  甲○○
訴訟代理人  王怡今律師
被      告  乙○○
上列當事人間損害賠償事件，本院於民國98年1 月21日言詞辯論
終結，判決如下：
    主  文
被告應給付原告新台幣玖仟貳佰柒拾元，及自民國九十七年三月
十五日起至清償日止，按年息百分之五計算之利息。
原告其餘之訴駁回。
訴訟費用由被告負擔百分之二，餘由原告負擔。
本判決第一項得假執行。
原告其餘假執行之聲請駁回。
    事實及理由
一、本件原告主張：
  (一)兩造同為計程車司機，於民國95年3 月12日下午1 時20分許
    ，在桃園縣桃園市○○路之桃園火車站前，原告因當時預計
    跑車路線與乘客所欲前往之目的地不順而拒載1 名乘客，引
    起被告不滿而厲聲指責原告，原告僅回答「干你何事？」，
    竟隨即遭被告毆打左耳光及頭部，造成原告聽力嚴重障礙，
    需配戴助聽器，近日並因為經常頭暈且左眼複視而就醫，經
    檢查為腦血管系統之動脈廔管需接受放射治療。
  (二)被告所為造成原告受有損害，依民法第184 、193 、195 、
    216 條第1 項規定，請求被告負損害賠償責任。茲就損害項
    目及金額詳述如下：
  1.請求增加生活上之需要：原告支出醫療費及助聽器設備共計
    新台幣（下同）44,651 元。
  2.停業損失：原告因身體、健康遭此傷害，需經常進出醫院，
    原告被毆打前每天開車時數為早上6 點至晚上10點，每天平
    均營業額為2,000 元；遭被告毆打後除增加就醫時間無法營
    業外，原告因耳鳴、暈眩且因服藥造成之副作用而無法長時
    間駕駛，每天只能從上午8 點營業到下午5 點，營業時間縮
    短，且長途旅客亦無法搭載，造成收入遽減。事發至今已近
    3 年，原告依民事訴訟法第222 條第2 項規定，先部分請求
    200,000元所失利益。
  3.精神上損害賠償：原告已年逾60，喪夫寡居，2 名子女尚無
    法自立，仍須勞苦終日方得求取生活之溫飽。而被告乃一壯
    年男子，竟因一言不合動手毆打原告之弱質女流。現原告因
    聽力嚴重受損，耳鳴終日而引發頭暈複視現象，且有腦血管
    系統之動脈廔管需多次接受放射治療，嚴重影響駕駛謀生之
    行為，造成原告無法搭載長途旅客，收入遽減，無以為繼，
    身體之殘障更使原告生活不便，寢食難安，精神上受到嚴重
    痛苦，惟因原告聽力減損之狀況稍有改善，故原告請求被告
    給付400,000元作為精神上損害賠償。
  (三)傷害罪所要保護的法益乃是個人之身體法益，包括身體之完
    整性與身體之不可侵害性、生理機能之健全與心理狀態之健
    康等，輕傷係指重傷以外身體或健康上之傷害。輕傷結果並
    不以身體之外傷為限，被害人若由於行為人之加害行為而致
    病健康因之受損，或因噪音致其聽力減退亦可構成該罪。準
    此，普通傷害罪之結果係指重傷以外生理機能與心理健康受
    到妨害，致人之身體或心理的健康發生傷害之結果，非必發
    生外觀可見之明顯傷勢。同理，民法侵權行為所保障的包括
    身體、健康等重大人格法益，故上開見解亦有適用。本件原
    告於95年3 月12日下午遭被告無理毆打後，隨即因耳鳴及頭
    部不適，立即赴長庚紀念醫院林口分院（下稱長庚醫院）急
    診，並經急診醫師邀耳鼻喉專科醫師會診，認定原告因「外
    傷導致左耳耳鳴」，嗣原告於95年3 月16日經進一步聽力測
    試，左耳聽損82分貝，右耳聽損49分貝，終身必須倚賴助聽
    器過活，惟原告已在桃園火車站載客多年，未遭被告毆打前
    均無庸配戴助聽器，縱認原告無明顯外傷，然其確因遭被告
    毆打而發生耳鳴、頭暈等不適。且原告頭暈、耳鳴之狀況，
    至今遲未治癒，原告持續於95年3 月16日、同月23日、同月
    30日、同年4 月6 日、同月20日、同年9 月21日、96年1 月
    4 日、97年1 月24日、同年5 月8 日，至長庚紀念醫院林口
    分院，另於95年10月30日、同年11月26日至台北榮民總醫院
    治療（下稱榮總醫院），及鄰近住家附近之新英診所拿藥服
    用，甚至於同年10月發生左眼複視而轉到榮民醫院做進一步
    檢查，經診斷為「頸動脈海綿竇廔管」必須接受3 次加馬刀
    放射手術治療。其所受傷害嚴重影響生活機能，且原告以計
    程車駕駛為業，與客人對話互動間，受此傷害之影響甚鉅，
    痛苦無法言喻。
  (四)原告數十年前雖罹患慢性中耳炎，惟已於86年至長庚醫院進
    行手術，術後經聽力測試，左耳聽力損失58分貝，右耳聽力
    損失35分貝。然此次遭被告毆打後，左耳聽損達82分貝，右
    耳聽損達49分貝，且需載助聽器過活，而長庚醫院於96年2
    月13日長庚院法字第1233號函覆本院僅提及原告左耳曾有罹
    患中耳炎，卻疏未調查原告中耳炎是否治癒，治癒後聽力如
    何，更未說明為何原告右側聽力亦遭減損，足見該回函有嚴
    重謬誤。況上開回函意旨僅表示「聽障」與此次外力無關，
    但該回函已證明原告於遭毆打後第一時間即出現耳鳴以及頭
    暈之症狀，且原告自遭被告毆打後即耳鳴、頭暈，有多次且
    長期（仍在持續中）看診服藥紀錄，被告所為顯已危害原告
    之身體、健康。此外，依長庚醫院97年8 月22日長庚院法字
    第0568號回覆本院內容所示，可證原告係因遭到被告毆打致
    生聽力減損之傷害。
  (五)依榮民醫院97年11月20日北總企字第0970023468號回函所示
    可知原告確係因遭被告毆打，致頸動脈海綿竇廔管造成左眼
    複視，需施以放射線治療。一般人身體健康發生警訊時，未
    就醫前根本無法得知原因，為了得到確實有效的治療解決身
    體上的痛苦，面對醫生無不據實以告，以幫助醫生做出正確
    的診斷，不可能隱匿事實。又放射線治療所遭受之痛苦非有
    親身經歷之人無法體會，若非確有必要，沒有人願意輕易嘗
    試，故原告不可能對醫師謊稱病史（原告向醫師主訴病症時
    並未提到有其他外傷發生），以獲得訴訟上之證據。佐以證
    人林中勇於本院96年度桃簡字第366 號損害賠償事件中證稱
    ：原告（即本件被告）有打被告（即本件原告）的頭部等語
    ，與原告之病徵相符，可證原告聽力減退、耳鳴、暈眩，頸
    動脈竇簍管致左眼複視，均係遭被告毆打所致。
  (六)聲明：
  1.被告應給付原告644,651 元，及自起訴狀繕本送達翌日起（
    即97年3 月15日）至清償日止，按週年利率百分之5 計算之
    利息。
  2.願供擔保，請准宣告假執行
二、被告則抗辯：
  (一)事發當天我沒有打她，只有拉扯，雙方有推來推去，他用雨
    傘戳我，我用手把它撥掉，原告所稱聽力減損等傷害係因原
    告之前本身疾病所引起，不是本件所造成。
  (二)答辯聲明：原告之訴及其假執行之聲請均駁回。
三、本院之判斷：
  (一)原告主張兩造同為計程車司機，於95年3 月12日下午1 時20
    分許，在桃園縣桃園市○○路之桃園火車站前，原告因當時
    預計跑車路線與乘客所欲前往之目的地不順而拒載1 名乘客
    ，引起被告不滿而厲聲指責原告，原告僅回答「干你何事？
    」，竟隨即遭被告毆打左耳光及頭部等語，被告則抗辯：事
    發當天我沒有打她，只有拉扯，雙方有推來推去，他用雨傘
    戳我，我用手把它撥掉云云。經查，被告於95年7 月23日在
    桃園縣政府警察局桃園分局警詢中陳稱：何女先用雨傘戳我
    造成我右大腿受傷，我就出手打她一巴掌等語（參見本院卷
    第70頁），另於台灣桃園地方法院檢察署95年度偵字第1740
    5 號傷害案件偵查中陳稱：有，我打他一巴掌，因為我們計
    程車在排班等語（參見本院卷第76頁），復於本院96年度易
    字第1065號傷害案件審理中陳稱：我是用我的手掌打他的手
    ；他先戳我，我是打他，我是防衛他，我有打他一巴掌等語
    （參見本院卷第79、82頁）。此外，被告於本院95年度壢簡
    字第1921號損害賠償事件中所提刑事附帶民事起訴狀中陳稱
    ：原告（即本件被告）反以巴掌打被告（即本件原告）嘴巴
    等語（參見本院卷第72、73頁），又證人林中勇於上開刑事
    案件中證稱：印象中甲○○說我是女人，你不敢對我怎樣，
    這時被告就用手推甲○○，甲○○就說你竟然敢打我，就用
    手上的雨傘戳被告，後來二人就發生扭打．．．應該是有打
    到頭等語（參見本院卷第34頁反面），被告對此並無其他反
    證提出，是原告主張被告於前揭時、地曾出手毆打其臉及頭
    部等語，應堪信為真實。
  (二)原告復主張因被告之上開毆打行為造成其聽力減退、耳鳴、
    暈眩，且需配戴助聽器，近日並因為經常頭暈且左眼複視而
    就醫，經檢查為腦血管系統之動脈廔管需接受放射治療等語
    ，被告則抗辯原告所稱聽力減損等傷害係因原告之前本身疾
    病所引起，不是本件所造成等語。經查，原告於事發當日即
    前往長庚醫院急診一節，有該院之急診病歷1 份在卷可稽（
    參見本院卷第44至46頁），堪信屬實。又原告於95年3 月16
    日在長庚醫院接受聽力測驗，結果為：右側聽損47分貝、左
    側聽損82分貝，有該院診斷證明書及聽力檢查表各1 紙在卷
    可佐（參見本院卷第8 、92頁），亦可認為真實。嗣經本院
    刑事庭函詢長庚醫院關於原告受傷之情況，經該院函覆略以
    ：何女士於95年3 月12日至本院急診就醫時，自訴左側耳部
    遭毆打導致耳鳴，照會耳鼻喉科醫師會診，病患經理學檢查
    並無明顯外傷，評估其無住院必要，給予藥物減緩疼痛及耳
    鳴。病患於3 月16日回診接受聽力檢查，其左側聽力障礙係
    數年前慢性中耳炎所致，與此次事件應無關聯。又本院診斷
    書上所載之「雙側聽障併外力損傷」，其中關於外力損傷部
    分係根據前述急診時病歷紀錄及病患耳鳴情況而為之診斷，
    與其聽障之病況無關，因為摑掌除非造成耳膜破裂或傷及中
    、內耳，否則不致與病患之聽障產生關聯等記載，有該院96
    年2 月13日（九六）長庚院法字第1233號函及診斷證明書各
    1 份在卷可憑（參見本院卷第8 、35頁），參以長庚醫院於
    97年8 月22日函覆本院內容略以：據病歷所載，何女士係於
    88年5 月8 日及95年3 月16日至本院接受純音聽力檢查，且
    檢查結果顯示其確有聽力減損情形，就醫學而言，病患聽力
    減損之可能原因有中耳感染、外傷及老化等，另依病患95年
    3 月12日及同年3 月16日至本院就診之病情研判，其就醫學
    而言，並無法排除其左耳中、內耳因毆打等外力而受到損傷
    之可能等語，有該院（九七）長庚院法字第0568號函1 件可
    佐（參見本院卷第100 頁），準此，可知原告於本件事發後
    經長庚醫院診斷之原告所受傷勢可分成雙側聽障及外力損傷
    兩部分，其中外力損傷係指原告於就診時主訴其耳鳴之症狀
    ，雙側聽障則係指聽力減損部分，依長庚醫院之上開2 份回
    函，僅可認定被告毆打原告臉及頭部之行為有造成原告受到
    上述外力損傷，因原告並未提出其他證據證明被告所為已造
    成耳膜破裂或傷及中、內耳，故原告之雙側聽障是否與被告
    上開毆打行為具有直接關聯性，即非無疑。
  (三)再者，證人林中勇於本院96年度易字第1065號傷害案件審理
    時證稱：就在發生扭打時，渠與另外1 位司機就趕快把二人
    拉開，很快就把他們拉開了，從外觀上並無看到甲○○有受
    傷的情形等語（參見該刑事卷第55頁），依林中勇所證述事
    發之情狀，因同行之計程車司機亦在該處等候，見發生衝突
    ，旋即將其等拉開，而未繼續發生嚴重之肢體衝突，以及原
    告之前即有聽力障害之病史，本件亦無原告受傷之外觀，綜
    此各節，固可認定被告確曾徒手毆打原告臉與頭部之事實，
    然依本件現存之證據仍不足以認定原告之雙側聽障係因本次
    事件所引起。再者，原告原有耳疾，曾接受手術治療，術後
    聽力有部分受損，其被毆就醫，經評估無住院必要，其雖多
    次赴醫服藥，乃診治其原有耳疾未治癒之聽力受損，與被告
    毆打行為無涉，亦經前揭長庚醫院函覆甚明。又原告聽力受
    損情形，時有增減，乃其原有病情未癒所致，亦不能據以推
    論係被告毆打行為造成。此外，原告一再主張被告一巴掌打
    及左耳上側，倘因而傷及左耳，亦僅使左耳聽力受損，焉有
    可能併損及右耳聽力之理。
  (四)原告另主張其因本件事故受有頸動脈海綿竇廔管之傷害云云
    ，並提出榮總醫院出具之診斷證明書1 件為證（參見本院卷
    第9 頁），惟查，該診斷書記載：「病人於95年10月30日住
    院接受檢查，95年11月2 日出院」等語，堪認原告係於本件
    發生後逾7 月始因上開病症住院，並經診斷出有上開疾患，
    則該病症與本事件之關聯性如何，自難遽為論斷，而況該病
    症之成因有多端，此逾7 個月之期間內，仍存在諸多因素無
    法全然排除，從而，亦難僅以該診斷證明書所載而遽為推定
    原告上開疾患係此事件所引發。至於榮總醫院於97年11月20
    日函覆本院略以：1.眼科：原告於95年10月26日至眼科就診
    ，主訴向左看有複視現象，並自訴於同年3 月12日受到頭部
    外傷，之後發生左側聽力減退，且於就診前2 週開始有複視
    現象，同年10月30日住院檢查，發現有頸動脈海綿竇廔管，
    95年11月2 日出院。其頸動脈海綿竇簍管之病因，依其病史
    ，有可能為外傷所致。2.神經外科：原告於95年10月30日至
    11月2 日眼科住院期間經血管攝影檢查診斷有海綿靜脈竇腦
    膜動靜脈簍管，經會診神經外科，於同年11月26日至同月28
    日住院，行加馬機放射手術治療簍管，依病人主訴病史，同
    意眼科專家意見，可能為外傷所致等語（參見本院卷第141
    頁）。然查，本件事發後，原告並無明顯外傷，核與林中勇
    證述之情節相符，自難以原告於被毆7 個月後因上述不適症
    狀住院，遽認該住院之病情係被告毆打所致。又依上開函文
    觀之，可知榮總醫院在判斷原告頸動脈海綿竇簍管之病因時
    ，並未考量到原告本身原有耳疾之因素，且未深入了解本件
    事故所造成原告傷害之實際情形，僅單純依原告之陳述而為
    上述判斷，故該函文之內容並不足以為有利於原告之認定。
  (五)原告復主張長庚醫院於96年2 月13日長庚院法字第1233號函
    文中僅提及原告左耳曾有罹患中耳炎，卻疏未調查原告中耳
    炎是否治癒，治癒後聽力如何，更未說明為何原告右側聽力
    亦遭減損，足見該回函有嚴重謬誤云云。然查，台灣高等法
    院97年度上易字第1327號傷害案件審理時，曾依原告聲請函
    詢長庚醫院：「患者甲○○（病歷號碼：0000000 號）於86
    年間是否曾至貴院進行手術？（如附件診斷書可查），貴院
    曾於96年2 月13日以（九六）長庚院法字第1233號函覆原審
    法院（如附件），其函覆內容是否斟酌上開診斷書？如無，
    是否會影響上開函文之說明？又該函中敘及甲○○左耳曾罹
    中耳炎，是否業治癒？治癒後聽力如何？」經該院函覆：「
    據病歷所載，何女士係經診斷罹有左側慢性中耳炎，並於86
    年1 月20日至本院接受左側耳鼓室成型術，後病患中耳炎雖
    已痊癒，但其部分聽力因屬傳導及神經聽損而無法回復至正
    常標準，當時病患左耳聽力檢查結果為70至75分貝；另本院
    前函（96年2 月13日（九六）長庚院法字第0133號函）及97
    年1 月24日開立之診斷證明書均係依據病患病歷所回覆或開
    立，兩者間並無矛盾，併予敘明」等語，此有該院97年8 月
    22日（97）長庚院法字第0594號函1 件附於上開刑事卷內可
    佐（參見該刑事卷第32頁），足見原告所指其聽損之傷害已
    排除係被告毆打行為所致之可能性。
  (六)按因故意或過失，不法侵害他人之權利者，負損害賠償責任
    。不法侵害他人之身體、健康、名譽、自由、信用、隱私、
    貞操，或不法侵害其他人格法益而情節重大者，被害人雖非
    財產上之損害，亦得請求賠償相當之金額，民法第184 條第
    1 項前段、第195 條第1 項分別定有明文。查兩造於衝突過
    程中，被告有動手毆打原告臉及頭部，並造成原告耳鳴等身
    體不適，則被告之侵害行為與原告所受之傷害間，具有相當
    因果關係，故原告請求被告負侵權行為損害賠償責任，於法
    有據。
  (七)茲就原告得請求之賠償數額分述如下：
  1.增加生活上之需要：
    原告主張其因本件事故支出醫療費及助聽器設備共計44,651
    元等語。經查，原告於本件事故發生當日曾前往長庚醫院就
    診，並支出醫療費用270 元，有醫療費用收據1 件在卷可稽
    （參見本院卷第13頁），佐以長庚醫院當日之急診病歷所示
    ，原告係因耳鳴等身體不適求診，核屬本件事故所生之損害
    ，是原告此部分請求即屬有據。又原告雖有陸續於95年3 月
    16 日 至同年11月2 日分別至長庚醫院、榮總醫院就診，然
    原告自陳其於95年3 月16日係至長庚醫院接受聽力檢查，而
    原告之聽力有無減損與本件事故並無關聯，已如前述，被告
    自無須賠償原告該部分醫療費用。另本院向新英診所函詢原
    告至該診所治療之情形，該診所回覆略以：95年9 月17日、
    同月19日、同年10月2 日、同年11月13日都是感冒醫療，原
    告有提到頭痛，但並未對此僅進行診療等語（參見本院卷第
    156 頁），因此，原告至新英診所看診所支出之醫療費用合
    計200 元，應由原告自行負擔。除此之外，原告未能舉證證
    明其餘醫療費用係因被告之毆打行為所致，是原告僅得請求
    被告賠償醫療費用270 元。再者，原告係於95年4 月29日以
    30,000元購買1 個助聽器，有統一發票1 紙在卷可佐，距本
    件事故發生日（即95年3 月12日）已有一段時日，難認兩者
    間有何關連性，況原告對於其有載助聽器之必要一節亦未舉
    證以實其說，是原告請求被告賠償此部分費用並無理由。
  2.停業損失：
    原告主張因身體、健康遭此傷害，需經常進出醫院，原告被
    毆打前每天開車時數為早上6 點至晚上10點，每天平均營業
    額為2,000 元；遭被告毆打後除增加就醫時間無法營業外，
    原告因耳鳴、暈眩且因服藥造成之副作用而無法長時間駕駛
    ，每天只能從上午8 點營業到下午5 點，營業時間縮短，且
    長途旅客亦無法搭載，造成收入遽減。事發至今已近3 年，
    原告依民事訴訟法第222 條第2 項規定，先部分請求200,00
    0 元所失利益云云。經查，長庚醫院於97年11月17日函覆本
    院略以：97年6 月5 日，何女士最近乙次回診時，當時雙側
    外耳及鼓膜未有明顯外傷，暈眩及耳鳴情形已有改善，．．
    ．依其病況研判，若暈眩狀況持續發生，即有可能影響其從
    事駕駛計程車之職業而致生危險等語，有該院（九七）長庚
    院法字第1091號函1 件在卷可稽（參見本院卷第140 頁），
    然原告於本件事發當日至長庚醫院就診僅主訴有左耳耳鳴症
    狀，有該次急診病歷1 件可佐（參見本院卷第44頁），且被
    告毆打原告後，並未造成原告耳膜破裂或傷及中、內耳，自
    難認定原告暈眩狀況係因本件事故所致。況原告於本件事發
    後曾因自身耳疾多次前往醫院治療，並於95年10月30日至11
    月2 日進行手術治療，顯見原告之耳疾並非輕微，則原告暈
    眩狀況即有可能係因其原有耳疾所致，是原告請求被告賠償
    其停業損失100,000元，尚乏所據。
  3.精神上損害賠償：
    原告主張其已年逾60，喪夫寡居，2 名子女尚無法自立，仍
    須勞苦終日方得求取生活之溫飽。而被告乃一壯年男子，竟
    因一言不合動手毆打原告之弱質女流。現原告因聽力嚴重受
    損，耳鳴終日而引發頭暈複視現象，且有腦血管系統之動脈
    廔管需多次接受放射治療，嚴重影響駕駛謀生之行為，造成
    原告無法搭載長途旅客，收入遽減，無以為繼，身體之殘障
    更使原告生活不便，寢食難安，精神上受到嚴重痛苦，惟因
    原告聽力減損之狀況稍有改善，故原告請求被告給付400,00
    0 元作為精神上損害賠償等語。按非財產上之損害賠償，應
    以實際加害之情形、被害人所受精神上痛苦之程度、賠償權
    利人之身分地位、經濟能力，並斟酌賠償義務人之經濟狀況
    、可歸責之程度等定之。查被告毆打原告臉及頭部後，僅造
    成原告有耳鳴等身體不適，並未有其他明顯外傷，而原告頭
    暈及聽力減損等症狀並非係被告之上開行為所致，已如前述
    。本院審酌兩造均係計程車司機，收入應屬相當，被告僅因
    細故即先動手毆打當時已逾60歲之原告，事後亦未向原告道
    歉賠償，被告此舉已造成原告身心受到嚴重傷害等一切情狀
    ，認原告得請求精神上損害賠償之金額以9,000 元為適當，
    逾此範圍部分，不予准許。
  (八)綜上所述，被告應賠償原告之損害賠償數額共計9,270 元（
    計算式：醫療費用270 元+ 精神上損害賠償9,000 元=9,270
    元）。
  (九)從而，原告依侵權行為之法律關係，請求被告給付9,270 元
    ，及自起訴狀繕本送達翌日起（即97年3 月15日）至清償日
    止，按週年利率百分之5 計算之利息，為有理由，應予准許
    ，逾此範圍之請求，即無所據，應予駁回。
  (十)本件原告勝訴部分，因所命給付之金額未逾500,000 元，應
    由本院依職權宣告假執行。至於原告敗訴部分，假執行亦失
    所附麗，應予駁回。
四、本件事證已臻明確，兩造間其餘攻擊防禦方法，核與本判決
    結果不生任何影響，爰不一一予以論述，附此敘明。
五、據上論結，本件原告之訴為一部有理由，一部無理由，依民
    事訴訟法第79條、第389 條第1 項第5 款，判決如主文。
中    華    民    國    98    年    2     月    20    日
                  民事第一庭    法  官  林哲賢
上為正本係照原本作成。
如對本判決上訴，須於判決送達後20日內向本院提出上訴狀
中    華    民    國    98    年    2     月    20    日
                                書記官  羅美英


司法院資訊處製作；財團法人民間司法改革基金會備份。
